最高法院刑事判決　　　　　　　　　　　　　　　　八十八年度台上字第七八七號
　　上　訴　人　乙○○
　　選任辯護人　李潮雄律師
　　上　訴　人　甲○○
右上訴人等因貪污案件，不服台灣高等法院中華民國八十七年十一月二十日第二審判
決（八十七年度上訴字第二一八九號，起訴案號：台灣台北地方法院檢察署八十六年
度偵字第七八三八號），提起上訴，本院判決如左：
    主  文
原判決撤銷，發回台灣高等法院。
    理  由
本件原判決認定上訴人乙○○係台北市政府工務局建築管理處（下稱建管處）使用管
理科工程員，為建管處依「行政院暨所屬機關約僱人員僱用辦法」僱用之約僱人員，
於民國八十三年七月一日調派台北市政府建設局（下稱建設局）第一科工商登記聯合
辦公處，代表建管處在該處聯合辦公，負責審查營利事業工商登記時建築物用途是否
符合「台北市政府營利事業登記建築物用途審查作業原則」、「台北市土地使用分區
管制規則」等法令之有關業務，係依據法令從事公務之人員。上訴人甲○○係台北市
○○街一五一號三樓金利會計事務所負責人，專辦餐廳、酒店、咖啡廳等行業之營利
事業登記業務。同年七月間，甲○○因辦理工商登記案件認識乙○○，於八十四年七
月間乙○○遷入甲○○辦公室三樓內之套房，向甲○○承租該套房居住，八十五年九
月間乙○○因腳受傷，由甲○○提供生活上之照料，免費住宿。八十四年八月起，乙
○○與甲○○基於共同對乙○○前開主管之事務直接圖得兩人之不法利益之概括犯意
，由乙○○積極介入金利會計事務所之代辦業務，對甲○○代辦之工商登記疑難案件
事先予以審核、指導，又對甲○○所處理之客戶公共安全違規改善案件，亦予以協助
，多次駕車陪同張女至現場查看，提供改善方式，甲○○並自八十四年八月起按月支
付乙○○新台幣（下同）三萬五千元之酬勞。迄八十六年三月止，乙○○共領取車馬
費十六次，計共使乙○○圖得不法利益五十六萬元，作為其提供意見及充任司機之報
酬。甲○○由於乙○○之協助及配合，乃向業界及其客戶誇耀其能力及後台，並利用
乙○○輪值建設局與建管處等單位聯合辦公審查營利事業統一發證站櫃服務時，由甲
○○伺機送件。甲○○並先後於八十五年二月五日、十一月二十八日、十二月三十日
及十二月二十七日乙○○輪值時，囑託不知情之蔡憶慧將客戶蘇誠修之「強尼餐坊」
、「老祖母餐坊」、「妳的咖啡餐坊」及「復興咖啡餐坊」等工商營利事業登記申請
案送交乙○○，使蘇誠修能順利取得營利事業登記證，客戶蘇誠修於申請營利事業登
記證時，均以高於一般收費（行情一萬元）八倍至十倍（約八萬元至十萬元不等）之
價格委由甲○○辦理。其中「強尼餐坊」收費十萬元、「老祖母餐坊」、「妳的咖啡
餐坊」及「復興咖啡餐坊」各收費八萬元。扣除每件一萬元之一般行情報酬，四件營
利事業登記共使甲○○圖得不法利益三十萬元，加上前述乙○○所得之五十六萬元，
兩人共圖取八十六萬元之不法利益。代客記帳業者王瑞慧、柯桂霜、陳金鑾等人亦紛
將客戶轉介由張女代辦，以使甲○○藉機獲取暴利等情。因而維持第一審論處乙○○
依據法令從事公務之人員，共同連續對於主管之事務直接圖私人不法之利益罪刑；甲
○○與依據法令從事公務之人員，共同連續對於主管之事務直接圖私人不法之利益罪
刑。駁回上訴人等在第二審之上訴，固非無見。
惟查(一)、刑事訴訟法第三百六十八條所謂第二審法院認為上訴無理由者，應以判決駁
回之，係指第一審判決與第二審審理結果所應為之判決相同者而言。若原審認定之事
實與第一審判決所認定者不盡相同，即屬上訴有理由，應將第一審判決撤銷改判，不
能仍予維持而駁回上訴。原審審理結果，既認客戶蘇誠修於申請營利事業登記證時，
均以高於一般收費（行情一萬元）八倍至十倍（約八萬元至十萬元不等）之價格委由
甲○○辦理，其中「強尼餐坊」收費十萬元、「老祖母餐坊」、「妳的咖啡餐坊」及
「復興咖啡餐坊」各收費八萬元，扣除每件一萬元之一般行情報酬，四件營利事業登
記共使甲○○圖得不法利益三十萬元，加上前述乙○○所得之五十六萬元，兩人共圖
取八十六萬元之不法利益等情。與第一審判決所認定客戶蘇誠修於申請營利事業登記
時，均以高於一般收費（行情約七千元至一萬元）八倍至十倍（約八萬元至十萬元不
等）之價格委由甲○○辦理之事實，不盡相同，而仍未將原判決撤銷，竟予以維持，
駁回上訴人等在第二審之上訴，尚有未合。(二)、貪污治罪條例第六條第一項第四款對
於主管或監督之事務，直接或間接圖私人不法之利益罪，係指行為人對於主管或監督
之事務，直接或間接圖得私人不法之利益為其成立要件。如行為人非對於主管或監督
之事務圖利，或所圖得之利益並非不法，無論為自己或第三人，均不得以該罪相繩。
原判決論處乙○○上開對於主管之事務直接圖利罪，而其事實欄則記載乙○○自八十
四年八月起積極介入甲○○當負責人之金利會計事務所之代辦業務，對於甲○○代辦
之工商登記疑難案件事先予以審核、指導，又對甲○○所處理之客戶公共安全違規改
善案件，亦予以協助，多次駕車陪同張女至現場查看，提供改善方式，甲○○並自八
十四年八月起按月支付乙○○三萬五千元之酬勞，迄八十六年三月止，乙○○共領取
車馬費十六次，使乙○○圖得不法利益五十六萬元，作為其提供意見及充任司機之報
酬等情。其理由內則謂乙○○供稱略以：甲○○向其表示，她每週需至八大行業客戶
處送件，談事情等二、三次，每次有二、三個客戶場所要去，因均係晚間八時至十二
時去談，且現場停車困難又係風化場所，故要其充任司機及保護人。甲○○按月支付
其車馬費為酬，每月三萬五千元，自八十四年八月至八十六年三月，除中間八十五年
九月至十二月因受傷暫停領車馬費外，共領十六個月，計五十六萬元等語。如果無訛
，則甲○○按月支付乙○○三萬五千元之用意何在﹖究竟係乙○○於夜間充當其司機
及保護人之車馬費，抑或是乙○○對其代辦之工商登記疑難案件事先予以審核、指導
及提供客戶公共安全違規改善案件之改善方式之報酬﹖仍有欠明瞭而待釐清，此因與
判斷乙○○按月收取各該款項與其主管之事務是否有直接之關聯﹖是否為不法之利益
﹖至有相關，原判決對此未詳加調查究明，遽為判決，尚有未合。(三)、科刑判決所認
定之事實，與所採之證據，不相適合，即屬證據上理由矛盾，其判決當然為違背法令
。且刑事訴訟法上所謂認定犯罪事實之證據，係指足以證明被告確有犯罪行為之積極
證據而言，該項證據必須適合於被告犯罪事實之認定，始得採為斷罪之資料。原判決
認定甲○○自八十四年八月起至八十六年三月止，按月支付乙○○三萬五千元車馬費
十六次，共計五十六萬元。該筆款項由甲○○以其本人在台北市第五信用合作社儲蓄
部支票存款三一○一之三帳號支票，代付乙○○所預購坐落台北市○○區○○街二六
五巷十三之一號二樓房屋之各期自備款等情。係依憑乙○○於法務部調查局台北市調
查處之供述、甲○○上開支票帳號往來明細表及其代付購屋自備款支票影本九張等證
據為其論斷之基礎。然查依卷附之上開支票帳戶往來明細表、支票九張及其存根影本
，甲○○所簽發支付房屋款之支票，其發票日分別為八十五年三月三十一日、八十五
年四月二十五日、八十五年五月十日、八十五年五月十九日、八十五年六月十二日、
八十五年七月三十日、八十五年八月十五日、八十五年十二月二十日、八十五年十二
月三十日，其票面金額依次為四萬二千元、十萬四千元、十萬四千元、十二萬六千元
、十四萬六千元、十五萬一千元、四萬二千元、十萬二千元、十二萬六千元（見偵查
卷第三一二頁至第三三七頁），總金額為九十四萬三千元。與原判決所認定自八十四
年八月起至八十六年三月止，分十六次，按月給付三萬五千元，共計五十六萬元之事
實，不盡相符，難謂無證據上之理由矛盾。究竟乙○○此部分之自白是否與事實相符
，自有再詳加調查說明之必要。(四)、貪污治罪條例第六條第一項第四款之圖利罪，對
行為人所得或所圖得之不法利益額究竟為若干，與行為人之論罪科刑至有關聯，自應
明白認定詳加記載，始足為適用法令當否之判斷。原判決事實欄記載：代客記帳業者
王瑞慧、柯桂霜、陳金鑾等人亦紛將客戶轉介由張女（玟娥）代辦，以使甲○○藉機
獲取暴利等情。但所謂「獲取暴利」係指何項利益，是否為不法利益，其金額或價額
為若干，未詳加記載認定，已有未洽。且此部分行為是否構成犯罪，原判決亦未於理
由內說明，亦有疏漏。(五)、二人以上共犯貪污所得財物，係採連帶追繳沒收主義。原
判決既認定乙○○共圖得不法利益五十六萬元、甲○○圖得不法利益三十萬元，二人
共圖得八十六萬元之不法利益。然第一審判決主文諭知上訴人等所得之財物新台幣八
十六萬元追繳沒收時，未記載「連帶」追繳沒收之意旨，即有欠允洽，乃原判決未予
糾正，仍予維持，亦有未合。上訴人等分別提起上訴，指摘原判決不當，尚非無理由
，應認有撤銷發回更審之原因。
據上論結，應依刑事訴訟法第三百九十七條、第四百零一條，判決如主文。
中      華      民      國    八十八    年      二      月    二十五    日
                              最高法院刑事第六庭
                                  審判長法官  董  明  霈
                                        法官  丁  錦  清
                                        法官  賴  忠  星
                                        法官  林  茂  雄
                                        法官  王  居  財
      右正本證明與原本無異
                                              書  記  官
中      華      民      國    八十八    年      三      月      四      日
